【裁判字號】    98,再易,5
【裁判日期】    980213
【裁判案由】    返還土地
【裁判全文】
臺灣高等法院高雄分院民事判決           98年度再易字第5號
再審原告    乙○○
再審被告    甲○○
上列當事人間請求返還土地事件，再審原告對於中華民國97年12
月17日本院97年度上易字第288 號確定判決提起再審之訴，本院
判決如下：
    主  文
再審之訴駁回。
再審訴訟費用由再審原告負擔。
    事 實 及 理 由
一、再審原告主張：坐落屏東縣屏東市○○段570 地號土地（下
    稱系爭土地）為再審原告於96年12月26日經法院拍賣而取得
    所有權全部，且已辦理所有權移轉登記。詎再審被告無合法
    權源，竟將其所有屏東縣屏東市○○段91建號建物即門牌號
    碼：屏東縣屏東市○○路22之3 號磚造平房及該房屋前之水
    池（下系爭建物）無權占有系爭土地上如附圖所示編號A 部
    分，面積50平方公尺，編號B 部分，面積1.44平方公尺，合
    計面積51.44 平方公尺。再審原告依所有權人之物上請求權
    及不當得利之法律關係，請求再審被告將上開無權占用系爭
    土地之地上物部分拆除。並將占用之土地返還再審原告，及
    給付每年新台幣（下同）7 萬6131元相當於租金之不當得利
    。惟本院原確定判決以系爭土地與系爭建物自65年12月至68
    年間皆同屬訴外人蘇金龍1 人所有。而系爭建物尚足堪使用
    ，依民法第425 條之1 第1 項前段規定，系爭建物於其得使
    用之期限內，就坐落系爭土地應有租賃之法律關係存在。雖
    嗣後系爭建物輾轉讓予再審被告，仍不影響其對系爭建物就
    系爭土地之有權使用，而為再審原告敗訴之判決。然於68年
    間，系爭土地因法院拍賣而由訴外人蔡鐵樹買受時，系爭土
    地、系爭建物因分由蔡鐵樹、蘇金龍所有系爭建物於系爭土
    地上即有法定地上權存在。又蘇金龍所有之系爭建物於80年
    4 月由蘇文葆繼承，嗣蘇文堡贈與蘇史錦霞，蘇史錦霞再於
    97年2 月15日贈與再審被告迄今，前揭系爭建物所有權人均
    未曾繳付地租，是依民法第836 條、第839 條、第840 條規
    定，再審原告得撤銷地上權。再審被告應拆屋還地或由再審
    原告價購系爭建物。而再審原告因發現此未經斟酌之「事實
    」或得使用該「事實」，且如經斟酌可受較有利益之裁判。
    爰類推適用民事訴訟法第497條、第496條第1項第13款之規
    定：「當事人發現未經斟酌之『證物』或得使用該『證物』
    者，但以如經斟酌可受較有利益之裁判者為限」，即為「當
    事人發現未經斟酌之『事實』或得使用該『事實』者，但以
    如經斟酌可受較有利益之裁判者為限」，而提起本件再審之
    訴。聲明求為判決：(一)原確定判決應予廢棄。(二)再審被告應
    將系爭土地上如附圖所示編號A 部分，面積50平方公尺之磚
    造平房及編號B 部分，面積1.44平方公尺之水池拆除，並將
    上開土地返還再審原告。(三)再審被告應自96年12月26日起至
    返還前項土地之日止，按年給付再審原告1 萬9,341 元。(四)
    願供擔保，請准宣告假執行。
二、本件未經言詞，再審被告亦未具狀作何聲明或陳述。
三、按民事訴訟法第496 條第1 項第13款所謂發現未經斟酌之證
    物或得使用該證物，係指在前訴訟程序不知有該證物，現始
    知之，或雖知有此證物而不能使用，現始得使用者而言。其
    所稱之證物乃專指物證而言（最高法院97年台聲字第866 號
    裁判要旨參照）。是民事訴訟法第496 條第1 項第13款及第
    497 條所稱之「證物」並非指「事實」而言，亦不得以準用
    之理由，認「事實」亦可準用該「證物」之規定，應無疑義
    。
四、經查本件再審原告所提本件再審之訴，主張其因發現68年間
    ，系爭土地因法院拍賣而由訴外人蔡鐵樹買受時，系爭土地
    、系爭建物因分由蔡鐵樹、蘇金龍所有，系爭建物於系爭土
    地上即有法定地上權存在，又因自此時起，系爭建物之所有
    權人均未曾繳付地租，依民法第836 條、第839 條、第840
    條規定，再審原告得撤銷地上權，再審被告應拆屋還地或由
    再審原告價購系爭建物等「事實」，尚非前揭條文規定所稱
    之證物，此外，再審原告亦未具體舉出有何「證物」係再審
    原告在前訴訟程序事實審之言詞辯論終結前已存在之「證物
    」，因當事人不知有此，致未經斟酌，現始知之者。準此，
    再審原告以本院原確定判決有準用民事訴訟法第497 條、第
    496 條第1 項第13款所定再審事由，對之提起再審之訴，即
    難認為有理由。
五、綜上所述，再審原告提起本件再審之訴顯無理由，爰不經言
    詞辯論，逕以判決駁回之。
六、據上論結，本件再審之訴顯無理由，依民事訴訟法第502 條
    第2 項、第78條，判決如主文。
中    華    民    國    98    年    2     月    13    日
                              民事第三庭
                                  審判長法官  張國彬
                                  法      官  鄭月霞
                                  法      官  吳登輝
以上正本證明與原本無異。
本件判決不得上訴。
中    華    民    國    98    年    2     月    13    日
                                  書  記  官  張明賢
                                                    FQ


司法院資訊處製作；財團法人民間司法改革基金會備份。
